【裁判字號】    90,訴,281
【裁判日期】    901108
【裁判案由】    遷讓房屋等
【裁判全文】
臺灣屏東地方法院民事判決  九十年訴字第二八一號
    原      告  交通部台灣鐵路管理局
    法定代理人  戊○○
    被      告  空軍第一後勤指揮部
    法定代理人  乙○○
                丁○○
                丙○○
    被      告  甲○○
右當事人間請求遷讓房屋等事件，本院判決如左：
    主      文
被告空軍第一後勤指揮部應自坐落屏東市○街段○○段第四五地號土地，暨坐落其上
之屏東市○街段○○段第一○號建號即門牌號碼：屏東市○○路二十三號如附圖所示
Ａ部分面積三百二十平方公尺之建物遷出；被告甲○○應自上開建物如附圖所示Ｂ部
分面積八十七平方公尺遷出，將各該部分之土地及建物交還原告。
被告空軍後勤第一指揮部應給付原告新台幣肆拾貳萬參仟壹佰貳拾元，及自民國九十
年九月八日起至清償日止，按年息百分之五計算之利息。
被告甲○○應給付原告新台幣壹拾捌萬零玖拾元，及自民國九十年十月十六日起至清
償日止，按年息百分之五計算之利息。
原告其餘之訴均駁回。
訴訟費用由被告空軍第一後勤指揮部負擔百分之六十八，被告甲○○負擔百分之十九
，餘由原告負擔。
本判決主文第一項及第三項於原告以新臺幣壹佰玖拾伍萬肆仟參佰元為被告空軍第一
後勤指揮部供擔保後，得假執行；被告空軍第一後勤指揮部於假執行程序實施前預以
新台幣伍佰捌拾陸萬參仟壹佰貳拾元供擔保後，准免為假執行。
本判決主文第一項及第三項於原告以新台幣伍拾伍萬參仟元為被告甲○○供擔保後，
得假執行。
原告其餘假執行之聲請均駁回。
    事      實
甲、原告方面：
一、聲明
（一）被告空軍第一後勤指揮部及被告甲○○應自座落屏東市○街段○○段第四五地
      號土地，暨其上屏東市○街段○○段第一○號建物，門牌號碼：屏東市○○路
      二十三號遷出，並將各自占用之土地及建物返還原告如屏東縣地政事務所複丈
      成果圖所示，Ａ部分面積三百二十平方公尺，為被告空軍第一後勤指揮部占用
      。Ｂ部分面積八十七平方公尺，為被告甲○○占用。
（二）被告空軍後勤第一指揮部應給付原告新台幣一百三十二萬四千八百元整，及自
      追加訴狀繕本送達翌日即九十年九月八日起至清償日止，按年息百分之五計算
      之利息。
（三）被告甲○○應給付原告新台幣三十六萬零一百八十元整，及自追加訴狀繕本送
      達翌日即九十年十月十六日起至清償日止，按年息百分之五計算之利息。
（四）原告願供擔保，請准宣告假執行。
二、陳述：
（一）緣座落屏東市○街段○○段第四五地號土地，暨其上屏東市○街段○○段第一
      ○建號建物即門牌號碼：屏東市○○路二十三號，係交通部臺灣鐵路管理局屏
      東貨運服務站三號倉庫，均係中華民國所有，並由原告管理，有各該土地登記
      謄本及建物登記謄本足證，而原告於民國八十二年一月一日與被告空軍第一後
      勤指揮部（以下簡稱被告空軍）訂立借用倉庫合約租用前揭鐵路局屏東貨運服
      務站三號倉庫，雙方合約第二點約明借用期間至八十二年十二月三十一日止，
      及庫內外添建改建或變更庫樣時應先徵得甲方即原告同意後動工，合約第四點
      約明借用期滿後無償歸甲方使用或恢復原狀，有兩造所訂之借用倉庫合約足憑
      。詎被告空軍於合約期間屆滿後仍拒不搬遷，並由被告甲○○原係被告空軍第
      一後勤指揮部人員強占使用。
（二）按借用人應於契約所訂期限屆滿時，返還借用物。所有人對於無權占有或侵奪
      其所有物者，得請求返還之。民法第四百七十條、第七百六十七條分別定有明
      文。查，兩造之借用倉庫合約期限既已於八十二年十二月三十一日屆滿，被告
      空軍依民法前揭規定及合約第四點約定，應返還系爭房屋及土地甚明。又被告
      王建強對系爭房地無任何權源，竟強占使用，原告屢次請求遷讓，均置不理，
      原告依民法第七百六十七條等規定，本於所有權行使之法律關係，自得訴請被
      告王建強等將上開房、地遷讓返還原告。
（三）不當得利之請求部分：最高法院六十一年台上字第一六九五號判例揭明：依不
      當得利之法則請求返還不當得利，以無法律上之原因而受利益，致他人受有損
      害其條件，無權占有他人土地，可能獲得相當於租金之利益為主會通常之觀念
      ，是被上訴人抗辯其占有系爭土地上所得之利益，僅相當於法定最高限額租金
      之數額，尚屬可採。又土地法第九十七條規定：城市地方房屋之租金，以不超
      過土地及建築物申報總價年息百分之十為限。同法第一百零五條復規定：第九
      十七條之規定，於租用基地建築房屋準用之。
（四）被告空軍無權占用系爭土地之百積為三二○平方公尺即如複丈成果圖Ａ部分，
      被告甲○○占用之面積為八十七平方公尺即如複丈成果圖Ｂ部分，因兩造間借
      貸契約期間於八十二年十二月三十一日屆滿占用期間，自八十三年一月一日起
      ，算至九十年八月三十一日止，計七年八月為無權占用；又系爭土地申報地為
      五四○○元／平方公尺，則揆諸首開最高法院判例及法律規定，被告空軍應給
      付原告相當於租金之不當得利一百三十二萬四千八百元計算式為：３２０Ｘ５
      ４００Ｘ１０／１００Ｘ（７＋８／１２）＝0000000。被告甲○○應
      給付原告相當於租金之不當得利三十六萬零一百八十元計算式為：８７Ｘ５４
      ００Ｘ１０／１００Ｘ（７＋８／１２）＝３６０１８０。
（五）對被告空軍第一後勤指揮部抗辯之陳述：
  １、修正後民事訴訟法第二百五十五條第一項第二款規定，請求之基礎事實同一者
      ，得將原訴變更或追加，無須被告同意，從而本件追加之訴自屬合法。
  ２、被告所辯稱已依上級指示系爭房舍交由聯勤總部接管，此非事實，並為原告所
      否認。況被告所提之空軍後勤部函、被告單位簽辦文稿係載明：…惟因各空聯
      室均由本軍運輸業務單位以法人身份，向鐵路局合約租借，避免日後涉及使用
      權，本軍將先行與鐵路局解約，再由聯勤另定新約接管。足徵依函文所示，接
      管之程序及要件係被告空軍後勤第一指揮部先與原告解約，再由聯勤總部與原
      告另定新約接管，然被告未曾與原告解約，聯勤總部亦未曾與被告另定新約，
      則何來系爭房舍已交由聯勤總部接管？
  ３、被告空軍又辯稱：本件有不定期使用借貸關係，惟使用借貸並無如租賃，有民
      法第四百五十一條以法律強制擬制視為以不定期限繼續契約之規定，從而被告
      所辯，顯乏所據。再者，不論定期或不定期之使用借貸契約，均以契約當事人
      確有使用借貸之意思表示合致為必要。
（１）被告業已自認：借用倉庫合約，應於八十二年十二月三十一日屆滿，惟屆期被
      告因任務需要，屢次請求續約，兩造均因需交上級單位協調，而無結論。等語
      此由被告九十年五月二十六日答辯狀第二頁倒數第一頁可明，及被告九十年九
      月十三日答辯狀第二頁第二行以下自認系爭房屋，係空軍長年向原告無償借用
      ，雙方訂有借用倉庫合約在案雖該合約於八十二年十二月三十日屆滿。但被告
      請求續約，原告則以須經上級同意而延宕，迄今八十四年七月十四日被告同意
      歸還等語無訛，足徵被告自認於系爭使用借貸合約終了後，兩造均無再行續約
      之事實及意思，甚至被告亦同意歸還，灼然甚明。則被告辯稱兩造有不定期使
      用借貸契約之意思，孰能採信？
（２）原告於八十四年六月二十日即以高貨總字第九二三號函要求被告返還系爭房地
      ，業據被告於九十年十月二十五日言詞辯論期日自認前情，並有被告前揭（八
      五）蓄心五七八三號函足憑。原告於八十六年五月二十七日亦以高貨總字第○
      八三四號函表明：貴部借用本所屏東貨運服務站三號倉庫請儘速依原狀歸還等
      語，又原告以八十五年八月二十日高貨總字第一四一五號函中揭明：說明二、
      …貴部即指被告…通知本所即指原告屆期交還在案…迄今已逾二年八月，雖經
      本所一再催促儘速處理違建，恢復原狀還本所，惟均無進展等語，足徵原告一
      再向被告催討，要求返還系爭房地，何來同意不定期使用借貸之理？
（３）至於被告所稱在被證四之二說明四、部分，係原告要求被告應依合約回復原狀
      交還，蓋依兩造借貸合約第四點，被告負有回復原狀之義務，並無隻字片語提
      及同意被告繼續使用甚明。又該函說明二中既已表明原告一再催促被告交還系
      爭房地之事實，豈可能於說明四、自相矛盾同意被告繼續使用？況該函說明四
      、係揭明：可否繼續租用，非本所之權責，宜由貴部之上級單位與本總所協調
      辦理等語，則何來原告同意繼續使用借貸之理？
  ４、本件原告追加之訴係請求相當於租金之不當得利，並非請求租金，因此被告空
      軍辯稱應適用五年之短期消滅時效，顯係誤會。再者，被告空軍固提出時效抗
      辯，惟按消滅時效因承認而中斷，民法第一百二十九條第一項第二款定有明文
      。查被告空軍於九十年九月十三日答辯狀自認：被告請求讀約，原告則以須經
      上級同意而延宕，迄八十四年七月十四日被告同意歸還等語，顯已承認原告之
      請求。又被告空軍於八十五年八月十五日向原告發函之（八五）蓄心五七八三
      號函即被證四之一揭明：說明：貴所前於八十四年六月二十日（八四）高貨總
      字九二三號函告，三號倉庫將予收回，請查告貴所收回後，是否將予拆除重建
      ？亦或賡續營運，本部於維修後是否仍可續約租用，俾利本指部評估投資效益
      等語，更係承認原告之請求權，並以該函詢問收回後，是否重建？本部即指被
      告空軍是否仍可以續約租用？從而本件時效應自八十五年八月十五日中斷，灼
      然甚明。
三、證據：提出土地登記謄本、建物登記謄本、借用倉庫合約、戶籍謄本、地籍圖、
    土地登記謄本、現況示意圖、交通部八十八年二月五日院台財產管第八八００三
    ０五一號函、地價謄本各一件、照片二張為證，並聲請履勘現場。
乙、被告方面：
壹、被告空軍第一後勤指揮部部分：
一、聲明：（一）原告之訴駁回。（二）如受不利之判決願供擔保，請准免予假執行
    。
二、陳述：
（一）緣系爭屏東市○街段○○段一○號建物即屏東貨運站三號倉庫即門牌號碼屏東
      市○○路二十三號，係被告空軍長年向鐵路局無償借用，作為空軍運輸聯絡室
      之用（以下簡稱空聯室）六十九年賽洛瑪颱風來襲，三號倉庫嚴重受損，本軍
      經徵得鐵路局之同意，由本部自行撥款修繕，言明迨使用完畢後無償歸還，嗣
      後被告應鐵路局之請求再簽訂借用倉庫合約，應於八十二年十二月三十一日屆
      滿，惟屆期被告因任務需要，屢次請求續約，兩造均因需交由上級單位協調而
      無結論。惟系爭房舍即空聯室，被告已於八十七年十月十三日接上級空軍後勤
      司令部幸鉀字第二七九八○號令指示系爭房舍空聯交由聯勤總部接管，本部
      並於八十七年十一月一日將本軍聯絡室人員撤回本部在案，是系爭房舍今已非
      本軍及被告占有管領中，而請求返還所有物之訴，應以現在占有人為被告，而
      被告既非現占有人，原告之訴自有當事人不適格之嫌。
（二）按民事訴訟法第二百五十五條規定，訴狀送達後，原告不得將原訴變更或追加
      他訴。本件原告於九十年四月六日起訴，並依法送達後遲至五個月後九十年九
      月七日始提出不同訴訟標的之追加起訴狀，自顯有礙於被告之防禦、抗辯及訴
      訟終結。故除於九十年九月十三日言詞辯論庭言詞聲明不同意追加訴訟記明筆
      錄在卷外，特再此陳明。
（三）次以使用借貸係屬債權，借貸物返還請求權亦屬債權，其請求權依民法第一百
      三十條之規定，時效因請求而中斷者，若於請求後六個月內不起訴，視為不中
      斷。易言之，請求後六個月內不起訴，視為未請求，本件原告雖主張使用借貸
      關係因屆期而終止，但迄本件訴訟繫屬於鈞院前未曾依法起訴，並一再以被告
      未能就甲○○占用部分拆除而拒絕受領，此觀鐵路局高雄服務所高貨總字第一
      四一五號函載明：至於何時收回端視，貴部處理違建案之進度而定，並無明確
      之時間表，至於維修後可否繼續租用，非本所之權責，宜由貴部之上級單位與
      本總所協調辦理。益見原告並無即刻終止兩造間之使用借貸關係之真意並容忍
      被告繼續使用系爭物，自屬不定期之使用借貸關係而繼續存在，從而原告再請
      求此期間之不當得利自屬依法無據。
（四）按系爭房屋係空軍長年向原告無償借用，雙方訂有借用倉庫合約在案，雖該合
      約於八十二年十二月三十日屆滿，但被告請求續約，原告則以須經上級同意而
      延宕，迄八十四年七月十四日被告同意歸還，但原告要求恢復原狀，並就甲○
      ○部分一併歸還，被告則以甲○○係退員，本軍就土地部分並無所有權，無法
      逕行訴訟，請由原告訴請甲○○遷讓，本部負擔訴訟費用，原告雖同意，但始
      終未對王員提起訴訟，又拒絕被告就房屋之現狀交還，被告且為此申請十四萬
      五千餘元修繕費，並於八十七年二月完工，而原告始終以王員部分未解決拒絕
      受領，甚而言何時收回視貴部處理違建案之進度而定，從而本件遷讓延宕之責
      任顯非在被告，故原告既拒絕現狀交還房舍，又未依約定向王員起訴，致被告
      無法交還房舍，已成為不定期之使用借貸關係，今使用目的雖已達成，被告亦
      同意返還，但原告前既怠於權利之行使而拒絕受領，默示同意被告繼續使用倉
      庫，迄八十七年十月被告又接上級命令自行遷出未再使用房舍，原告亦未向被
      告表示同意現狀受領或要求遷讓房屋，其使用借貸關係自仍屬存在。從而系爭
      房屋未予返還，乃其自行怠於權利之行使及拒絕現狀受領所致，從而原告此項
      債權人受領遲延，咎不在被告，被告復無何利得，自無不當得利可言。退而言
      之，使用土地請求相當於租金之不當得利請求權，依民法第一百二十六條之規
      定其請求權時效亦僅有五年，原告超過此部分之請求，被告自應依時效抗辯之
      。另原告請求依地價百分之十之租金亦顯屬過高。
（五）另被告甲○○原任職本部運輸課課長期間，自行在三號倉庫旁搭建房舍乙間，
      本部曾一再協調其拆遷，其均以該建物係鐵路局同意其搭建，要與本軍無關，
      有其申訴書陳請到部，今其已為退員，本軍既非土地所有人，又非現管理人，
      本部更無權置喙。
三、證據：提出空軍後勤司令部八十七年十月十三日八七幸鉀字第二七九八○號函、
    八十七年七月八七幸鉀二一一四三號函、一四一五號函、八十六年八月十五日八
    六蓄偉六五一○號函、八十五年八月十五日（八五）蓄心五七八三號函、八十七
    年十月二十一日簽辦文稿、八十八年五月二十八日簽呈、甲○○申訴書、臺灣鐵
    路管理局貨運服務總所高雄服務所八十六年五月二十七日高貨總字第○八三四號
    函、八十五年八月二十日高貨總字第一四一五號函各一份（均影本）為證。
乙、被告方面：
貳、被告甲○○部分：未於期日到場，亦無提出任何書狀作何聲明或陳述。
    理      由
甲、程序方面：
一、原告於訴狀送達後，追加不當得利之請求，以其追加請求之基礎事實相同，雖
    被告空軍第一後勤指揮部不同意該部分追加，以該追加合於民事訴訟法第二百五
    十五條第一項第二款規定，追加於法有據，自得准許，合先敘明。
二、被告甲○○受合法通知，未於言詞辯論期日到場，核無民事訴訟法第三百八十六
    條各款所列情形，爰依原告之聲請，准由其一造辯論而為判決。
乙、得心證之理由：
一、原告主張坐落屏東市○街段○○段第四五地號土地（以下簡稱系爭土地），暨其
    上屏東市○街段○○段第一○建號建物即門牌號碼：屏東市○○路二十三號，係
    交通部臺灣鐵路管理局屏東貨運服務站三號倉庫（以下簡稱系爭房屋），均係中
    華民國所有，並由原告管理，而原告於八十二年一月一日與被告空軍第一後勤指
    揮部訂立借用倉庫合約租用前揭臺灣鐵路管理局屏東貨運服務站三號倉庫，雙方
    合約第二點約明借用期間至八十二年十二月三十一日止，及庫內外添建改建或變
    更庫樣時應先徵得甲方即原告同意後動工，合約第四點約明借用期滿後無償歸甲
    方使用或恢復原狀等情，業據原告提出土地登記謄本、建物登記謄本、借用倉庫
    合約書等件為證，被告空軍亦無爭執，被告甲○○則無到場爭執，原告上開主張
    可信為真實。
二、其次原告主張系爭倉庫借用契約期限屆滿，被告空軍及被告甲○○無何合法占用
    權源仍繼續分別占用如附圖所示之Ａ部分三百二十平方公尺及附圖所示Ｂ部分八
    十七平方公尺之面積，於原告請求被告空軍應回復系爭房屋之原狀後遷出及返還
    系爭土地及系爭房屋予原告時，遭其拒絕，而被告空軍及被告甲○○無權占用期
    間為自八十三年一月一日起迄今，為此原告依據借用物返還請求權及所有物返還
    請求權請求被告空軍返還其無權占用之部分；依據民法第七百六十七條規定請求
    被告甲○○返還無權占用之部分，又被告占用前述之面積受有當於租金之不當得
    利，為此並追加請求被告空軍及甲○○分別給付如聲明所示之金額及自追加起訴
    狀繕本送達翌日起至清償日止之法定遲延利息等情。
三、被告空軍則以其機關目前無占用系爭房屋及系爭土地，系爭房屋已由上級聯勤總
    部接管占有使用，原告對現非占用系爭房屋之被告請求返還所有物，被告顯屬當
    事人不適格，且該借用契約期限屆滿後因原告默示被告機關之繼續使用，契約由
    定期借用契約轉換為不定期借用契約且尚未終止前，被告非無權占用即無不當得
    利可言，況且被告自始均無拒絕返還之意，而係原告拒絕受領給付，不得主張被
    告受有不當得利；退而言之，原告請求相當於租金之不當得利應適用五年短期消
    滅時效，且於請求之後六個月內均無起訴請求，因請求所中斷之時時效依法視為
    未中斷，原告請求被告給付十五年之不當得利，於法無據等語置辯。是本件主要
    爭點為原告與被告空軍間之借用契約是否已終止？及被告空軍有無占用系爭土地
    如附圖所示Ａ部份之面積？經查：
（一）被告空軍主張其非現占有人固提出八十七年十月十三日八七幸鉀二七九八０號
      函及八十七年十月二十一日簽呈為證，惟查，該函僅為被告空軍各業務機關間
      之行文，是該接管行為僅足認定係被告空軍就系爭房屋另與相關單位間之轉借
      用系爭房屋，以該轉借用行為並非存在原告與該轉借用人間，亦無從認定因該
      轉借用行為被告空軍於借用契約終止時即卸免借用人之返還借用物義務。是被
      告空軍上開抗辯無法認其因之免除借用人之借用物返還義務。
（二）再者，系爭房屋目前仍為被告空軍及甲○○分別占用如附圖所示Ａ及Ｂ部份之
      面積，亦經本院勘驗現場屬實，製有勘驗筆錄及現場略圖附卷可證，並囑託屏
      東縣屏東地政事務所測量製有複丈成果圖在卷足憑。被告空軍雖以系爭房屋業
      經訴外人聯勤總部接管使用等詞抗辯，然以被告空軍提出前開函文中亦表明先
      由被告空軍與原告解除契約後再由聯勤總部與原告另定新約接管使用等語，有
      前開函及簽呈附卷足參，而聯勤總部迄今尚未與原告另訂新約兩造均無爭執，
      是被告空軍抗辯系爭房屋業經聯勤總部接管使用而其非現占用人一節無法遽予
      採信，是原告主張被告空軍及甲○○確實仍分別占用系爭房屋一事即屬可信。
（三）又原告與被告空軍對於借用契約應於八十二年十二月三十一日借用期限屆滿一
      事均無爭執，惟系爭房屋之借用契約究於何時終止為本件進一步須探究者。而
      查，被告空軍九十年四月（書狀誤繕為五月）二十六日於書狀中業已自承兩造
      間借用契約應於八十二年十二月三十一日屆滿，屆期被告屢次要求續約，均因
      兩造需上級單位協調而無結論，是自被告自認該借用契約因期限屆滿請求續約
      ，而原告於八十四年六月二十日始行文要求被告空軍返還借用物，被告空軍於
      同年七月十四日同意歸還等情以觀，此有上開被告空軍之八十五蓄心五七八三
      號函在卷足稽，堪認原告於契約期限屆至後，因默示容任被告空軍使用系爭房
      屋，而於八十四年六月二十日始要求返還，在此期間兩造間有不定期借用契約
      繼續之意，而於該時原告使對不定期限之借用物行使終止返還之請求，而於被
      告空軍同意返還之際，應認被告空軍認借用物之使用目的已終了，而同意終止
      兩造之借用契約。民法雖無明文規定定期使用借貸契約亦如租賃契約之第四百
      五十一條之默示更新契約規定，惟系爭房屋於被告空軍要求續約之時，原告並
      舉證證明該時已為反對其繼續使用之意思，足認期間實為不定期使用借貸契約
      ，因之兩造間使用借貸契約於八十四七月十四日已告終止等情足可認定。
（四）系爭房屋之借用契約既已終止，原告訴請被告空軍自系爭房屋遷出及返還借用
      物並所占用系爭土地部分即屬合法有據。至被告甲○○部分以其無到場爭執，
      而其確實無何占有合法權源占用如附圖所示B部分等情亦經本院勘驗現場明確
      ，其所搭建房屋因附合系爭房屋之結果，由中華民國取得所有權，原告為管理
      機關，其依據民法第七百六十七條訴請被告甲○○遷出系爭房屋，返還所占用
      之房屋土地於法有據。
四、按依不當得利之法則，請求返還不當得利，已無法律上之原因而受利益，致他人
    受有損害為其條件，故其得請求返還之範圍，應以對方所受之利益為度，非以請
    求人所受損害若干為準，無權占有他人土地，可能獲得相當於租金之利益為社會
    通常之觀念，次按租金之請求權因五年間不行使而消滅，既為民法第一百二十六
    條所明定，至於終止租約後之賠償與其他租賃契約關係之賠償，名稱雖與租金異
    ，然實質上仍為使用土地之代價，債權人應同樣按時收取，不因其契約終止或未
    成立而謂其時效之計算應有不同。最高法院分別著有六十一台上字第一六九五號
    判例及四十九年度台上字第一七三０號判例可資參照。次按無法律上之原因而獲
    得相當於租金之利益，致他人受損害時，如該他人返還利益請求權已逾租金短期
    消滅時效之期間，對於相當於已罹時效消滅之租金之利益，不得依不當得利之法
    則，請求返還。最高法院六十五年六月八日作有六十五年度第五次民事庭庭推總
    會議決定可供參考。
五、本件原告主張被告空軍及甲○○分別無權占有其所管理之系爭土地各為如附圖所
    示位置及面積等情，業已說明如上，其中：
（一）被告甲○○部分：被告甲○○無何權源占用系爭土地顯受有相當於租金之不當
      得利，原告依據不當得利之規定，請求自八十三年月一日起至九十年八月三十
      一日止之不當得利自屬有據。
（二）至被告空軍抗辯其無占用未受有利益，且其曾提出返還借用物予原告，原告則
      以被告甲○○之違建部分未處理而拒絕受領，故不成立不當得利，如有占用所
      得請求之相當租金之利益應適用五年短期消滅時效等語置辯，惟查，被告固曾
      函覆原告返還借用物意願，原告確實以被告甲○○部分尚未處理而拒絕受領等
      情，有被告空軍八十八年五月二十八日簽呈及原告之八十五年八月二十日高貨
      總字第一四一五號函可證，惟查被告空軍依契約第四條本應回復借用物原狀返
      還原告，此有借用契約書在卷為證，原告主張被告空軍無回復原狀而拒絕受領
      返還之借用物，依約自屬有據。是被告空軍主張因原告拒絕受領而遲延返還借
      用物，其無不當得利之給付義務等詞即無可採。
（三）是以綜上所述，被告等分別無權佔有系爭土地如前所述位置面積分別受有相當
      租金之不當得利，原告自得依法請求被告分別給付占用期間相當於租金之利益
      等情，被告甲○○未到場爭執，參酌前揭最高法院六十一台上字第一六九五號
      判例之意旨，本件原告請求被告各給付相當於租金之不當得利固屬有據，但以
      該不當得利之利益與租金名稱有異，實質上仍為使用土地之對價，性質上等同
      於租金，是被告空軍抗辯原告僅能請求五年之利益應屬可採。原告係於九十年
      九月七日向本院追加不當得利之請求，有該追加起訴狀附卷可參，本件之請求
      五年不當得利自該追加起訴日即九十年九月七日日往前回溯計算五年，可請求
      未罹於時效之部分應為八十五年九月七日至九十年九月等期間為止。又原告係
      請求至九十年八月三十一日止之不當得利，而該被告空軍自八十四年七月十五
      日起始無權占有系爭房屋及土地，是被告空軍受有相當於租金之不當得利應自
      該時起算，非自八十三年一月一日起算。至原告除曾函請被告空軍返還系爭房
      屋外，對於不當得利之請求，迄於言詞辯論終結前，始終未舉證證明於八十三
      年一月一日至本件追加起訴即九十年九月七日止等期間為何不當得利之請求，
      是以既無請求，而該不當得利應適用五年短期消滅時效，是自八十五年九月六
      日回溯至八十四七月十五日間之不當得利債權已罹於時效消滅。是原告請求被
      告空軍自八十三年一月一日至八十五年九月六日止該部分之不當得利於法無據
      ，為無理由，應予駁回。
（四）又按城市地方房屋之租金以不超過土地及其建築物申報總價額年息百分之十為
      限，土地法第九十七條訂有明文，而本件系爭土地之申報地價為每平方公尺係
      五千四百元，有土地登記謄本在卷可稽，故參酌系爭土地位於屏東市市區，土
      地位置係坐落屏東車站附近，系爭土地上之房屋係供作倉庫之用等情，原告主
      張租金以每平方公尺按地價百分之十計算核屬過高，本院認應按申報地價百分
      之五計算為適當，並參酌被告等所無權佔用面積等情狀，原告得請求被告空軍
      係自八十五年九月七日起迄九十年八月三十一日止，本件原告得請求之不當得
      利為被告空軍應給付原告四十二萬三千一百二十元，被告甲○○無權占用期間
      為如原告所稱共計七年八月，應給付原告十八萬零九十元，計算式分別如下：
      【，被告空軍應給付原告相當於租金之不當得利四十三萬二千元計算式為：３
      ２０Ｘ５４００Ｘ５／１００Ｘ（４＋１０／１２）＋（３２０Ｘ５４００Ｘ
      ５／１００Ｘ１／１２Ｘ２３／３０）＝４２３１２０。被告甲○○應給付原
      告相當於租金之不當得利一十八萬零九十元計算式為：８７Ｘ５４００Ｘ５／
      １００Ｘ（７＋８／１２）＝１８００９０】。
六、綜上所述，原告基於民法第第四百七十條及第七百六十七條規定請求被告空軍及
    甲○○分別自如附圖所示Ａ、Ｂ部分所示之位置與面積之系爭房屋遷出，返y還
    系爭土地及房屋予原告，並各分別給付原告如主文所示之金額與利息，於法有據
    ，為有理由，應予准許，逾此部分之請求，於法無據，為無理由，應予駁回。
七、本件判決之基礎已臻明確，兩造其餘攻擊防禦方法及舉證，核與判決無影響，爰
    不另一一論述，附此敘明。
八、原告陳明願供擔保請求宣告假執行，被告空軍亦陳明願供擔保請准宣告免為假執
    行，於其勝訴部分互核均無不合，爰分別酌定相當擔保金額而各宣告之，至原告
    敗訴部分，其假執行之聲請亦失所附麗，應併予駁回。
據上論結：本件原告之訴為一部有理由，一部無理由，並依民事訴訟法第三百八十五
條第一項前段、第七十九條但書，第三百九十條第二項、第三百九十二條，判決如主
文。
中      華      民      國      九十      年      十一      月    八    日
                                    臺灣屏東地方法院民事第一庭
~B法      官  潘  快
右為正本係照原本作成。
如對本判決上訴，須於判決送達後二十日內向本院提出上訴狀。
~B法院書記官  鄭美雀
中      華      民      國      九十      年      十一      月    十五  日


司法院資訊處製作；財團法人民間司法改革基金會備份。
